【裁判字號】    92,上易,1098
【裁判日期】    920829
【裁判案由】    詐欺
【裁判全文】
臺灣高等法院高雄分院法院刑事判決              九十二年度上易字第一０九八號
    上  訴  人
    即  被  告  丁○○○
    選任辯護人  連立堅  律師
                李淑欣
                蔡晉祐
右列上訴人即被告因詐欺案件，不服臺灣高雄地方法院九十二年度易字第一０七一號
第一審判決（起訴案號：臺灣高雄地方法院檢察署九十一年度偵字第二三六○四號）
，提起上訴，本院判決如左：
    主  文
原判決撤銷。
丁○○○連續意圖為自己不法之所有，以詐術使人將本人之物交付，處有期徒刑壹年
。
    事  實
一、丁○○○因招募互助會多年，期間遭人倒會，經濟情況已屬不佳，詎其為求解決
    上開情況，仍利用其擔任多年互助會會首之機會，在其位於高雄市○鎮區○○街
    八十巷三號之住處，自任會首再招募自民國八十九年四月五日起至九十三年八月
    五日止，每月五日開標一會，遇第三、六、九、十二月之二十日時加標一會，共
    七十一會，每會新台幣（下同）一萬元之民間互助會（下稱Ａ會），丁○○○除
    以「金玉」之名義參加上開互助會三會外，另以虛構之會員名稱「素娥」、「麗
    秀」各別再參加三會，個人共計參加九會，圖以上開虛列之會員名義伺機向參加
    或曾參加其所召募互助會之會員或該會員之親屬詐取金錢，而於上開互助會會期
    期間，丁○○○即基於意圖自己不法之所有之概括犯意，而為下列詐欺之行為：
（一）於八十九年十月二日，得知另參加其所召集他互助會之會員丙○○有標得該其
      所召集他互助會之會款，即向丙○○佯稱Ａ會會員中有一位「阿華（音同，是
      否如此書寫不明）」之人尚有一活會要出賣於他人，而遊說丙○○購買「阿華
      」之上開活會，並告知丙○○若購買上開活會，不僅可參加Ａ會往後之標會，
      更可於每次收取當次Ａ會開標時因會員「阿華」已提前死會，所繳交一萬元之
      死會會款中之與該次他會員得標金額相同數額之標金（如當次開標日期會員以
      三千元得標，則丙○○即可取得三千元之標金），致丙○○不疑有他而陷於錯
      誤，於同年十月五日至丁○○○位於高雄市○鎮區○○街八十巷三號之住處將
      新台幣（下同）四十八萬六千五百元交予丁○○○（詐取金額計算方式為以阿
      華已得標計算：假設阿華於第十次得標計算丙○○應支付之金錢，即當時已有
      九會死會為九萬元，以及加上該次得標金額為三千五百元，則一萬元扣除三千
      五百元為六千五百元乘以活會六十一人為三十九萬六千五百元，合計即為四十
      八萬六千五百元）而同意購買該活會，丁○○○因而詐得上開款項，惟為免遭
      丙○○發覺上情，丁○○○乃於往後每次之開標日期交付當次會員得標金額相
      同數額之標金予丙○○，至其宣告止會時，丙○○前後共收受丁○○○所交予
      七萬零八百元之標金，惟丙○○仍受有四十一萬五千七百元之損害。
（二）分別於八十九年十二月二日及九十年七月二日，利用另參加其所召集他互助會
      之會員甲○○有標得該其所召集他互助會之會款而尚未收取會款之機會，向甲○○佯稱其所虛構之會員「麗秀」欲出賣所參加Ａ會之二活會，並告知上開購
      買Ａ會活會之好處，致甲○○認為有利可圖而陷於錯誤，同意將上開二次本應
      取得所標得他互助會之會款直接轉為購買「麗秀」於Ａ會之二會活會之價金，
      而分別詐得四十七萬五千八百元及五十萬四千元【計算方式分別為：（１）八
      十九年十二月二日部分：假設麗秀於第十二次得標，即當時已有十一會死會為
      十一萬元，以及加上該次得標金為三千八百元，則一萬元扣除三千八百元乘以
      活會五十九人為三十六萬五千八百元，合計為四十七萬五千八百元（２）九十
      年七月二日部分：假設麗秀於第二十二次得標，即當時已有二十一會死會為二
      十一萬元，以及加上該次得標金為四千元，則一萬元扣除四千元乘以活會四十
      九人為二十九萬四千元，合計為五十萬四千元】，丁○○○亦為免甲○○發現
      ，至宣告止會時，而分別就八十九年十二月二日部分支付六萬三千一百元標金
      ，九十年七月二日支付二萬三千元之標金予甲○○收受，惟甲○○仍受有八十
      九萬三千七百元之損害。
（三）於九十年六月三日得知乙○○有標得非其為會首之另一互助會之會款，遂前去
      向乙○○佯稱其所虛構之Ａ會會員「素娥」欲出賣活會一會，詢問乙○○是否
      願意承接，乙○○原要求丁○○○應將「素娥」本人帶來介紹予其認識始願構
      買，然因丁○○○一再保證絕無問題，並又告以上開購買Ａ會之好處，致使乙○○亦認有利可圖而陷於錯誤，誤認真另有「素娥」其人而同意購買，遂於九
      十年五月六日，在高雄市○○區○○路一七四巷十一號之住處將四十九萬六千
      元交予丁○○○（計算方式為：假設素娥於第二十次得標，即當時已有十九會
      死會為十九萬元，以及加上該次得標金為四千元，則一萬元扣除四千元乘以活
      會五十一人為三十萬六千元，合計為四十九萬六千元），而丁○○○因此詐得
      上開款項，且丁○○○亦為免乙○○發現，至宣告止會止，共支付三萬二千元
      之標金予乙○○收受，惟乙○○仍受有四十六萬四千元之損害。迄九十年十二
      月五日，即應開標Ａ會第二十八會時，丁○○○竟無故宣布止會，並避不見面
      ，俟丙○○向該Ａ會互助會中可能稱為「阿華」之劉麗華查詢是否有出賣活會
      予他人，經劉麗華告知僅存之一活會係賣予董新詮；另乙○○及甲○○亦欲向
      「素娥」、「麗秀」催討死會會款，而向其他會員查詢時，發現竟無人認識「
      素娥」及「麗秀」其人，丙○○、甲○○、乙○○三人至此始知受騙而查悉上
      情。
二、案經乙○○、丙○○、甲○○訴由臺灣高雄地方法院檢察署檢察官偵查起訴。
    理  由
一、訊據被告丁○○○對於曾於右揭時、地召集Ａ會互助會，並於該互助會會期間出
    賣Ａ會活會予告訴人乙○○、丙○○、甲○○三人之事實固坦承不諱，惟矢口否
    認有何詐欺之情事，辯稱：有賣給丙○○一個活會，至於拿何人的會去賣給丙○○，伊不清楚，而伊不知道要如何連絡「素娥」、「麗秀」二人，都是他們自己
    來，伊也不知道他們住那裏云云，經查：
（一）被告前開坦承之事實，核與告訴人乙○○、丙○○、甲○○分於警詢、偵查中
      及原法院審理時所陳述渠等確有向被告購買Ａ會互助會活會之情節係屬相符，
      復有告訴人所提出而被告並不否認之互助會會單一紙在卷可稽（九十一年度發
      查字第三二一三號偵查卷第八頁），應堪認屬真實。
（二）被告對於出賣Ａ會活會予丙○○乙事雖辯稱：伊不清楚係拿何人的活會出賣予
      丙○○，惟查：
  １、被告上開所稱即與其於警詢時所稱係將「阿華」之人之活會出賣予丙○○乙事
      有所不符（九十一年度偵字第第二三六○四號偵查卷第六頁背面），且衡以被
      告對於另外出賣予告訴人乙○○、甲○○活會之人尚能記憶為「素娥」、「麗
      秀」二人，何以會不清楚究係以何人之活會出賣予丙○○，足見其前開所辯是
      否實在己大有可疑。
  ２、而被告當時於出賣Ａ會活會予告訴人丙○○時，係告知該出賣之人為「阿華」
      乙事，業據丙○○於警詢、偵查中及原法院審理時陳明在卷（九十一年度偵字
      第第二三六○四號偵查卷第十八頁、第四十七頁，原法院卷第四七頁），本院
      以為當時被告究係告知以何人名義出賣活會於丙○○，實與本件被告犯行無涉
      ，丙○○自無對此有說謊之必要才是，且參以上開被告於警訊之所稱亦曾陳稱
      係「阿華」之人出賣活會之情以觀，應可確認丙○○前開所稱係屬真實。然觀
      之前開Ａ會之互助會會單所示，其中僅「劉麗華」一人可能稱為「阿華」而已
      ，惟經公訴人及原法院就此詢問證人劉麗華時，劉麗華於偵查中及原法院審理
      時均已證稱當時伊之活會係出賣予董新詮等情明確在卷（同上偵查卷第四六頁
      背面、原法院卷第二九頁），核與證人即董新詮之妻董孫敏於警詢及原法院審
      理時所證述確有購買劉麗華Ａ會活會之情係屬相符（同上偵查卷第二八頁、原
      法院卷第三十頁），衡以證人非本件之告訴人，自與本件訴訟無何利害之關係
      ，渠等證言自堪信為真實，準此，該Ａ會互助會中有可能稱為「阿華」之人亦
      無將活會出賣予丙○○，則究係何人將活會出賣予丙○○，實有待被告說明，
      然如前所述，被告僅以不清楚辯稱顯非可信。
（三）就「素娥」、「麗秀」二人部份，雖被告辯稱伊不知道要如何連絡「素娥」、
      「麗秀」二人，也不知道二人住那裏云云，然查：
  １、被告曾於偵查中自承：「（「素娥」是何人？）我自已編的名字，也是我自已
      ，我也承認素娥就是我，當初我是向尤女（即乙○○）的爸爸懇求這件事，我
      可以去還被別人倒的錢」等語在卷（同上偵查卷第三八頁背面），與被告事後
      於原法院所稱已有明顯不一，原法院就此詢問被告何以會於偵查中為上開陳稱
      ，被告卻僅供稱：「（素娥就是你？）我被問得頭昏腦脹」等語，顯然仍無法
      說明何以會為上開陳稱，則是否有「素娥」之人已非無疑。
  ２、且經傳訊證人即被告所稱自四、五年前即為其製作互助會會單之董蔡麗梅（即
      被告警詢時所稱阿棉）到院說明為被告整理互助會會單之情況時，證人董蔡麗
      梅已明確證稱：「（有無幫被告整理互助會名單？）有人起會，她會把人名給
      我，我會先寫起來，再用電腦打。我有寫到素娥、麗秀的名字。我不知道有無
      這些人；（有無跟被告的互助會？）有，跟很久，約二十幾年。跟會期間我不
      知道有素娥、麗秀這兩個人，只有在本件才有這個名字，也沒有見過」等語在
      卷（原審卷第二八頁），益徵是否有「素娥」、「麗秀」二人更值令人起疑。
  ３、再自本案件於九十一年五月二十二日經告訴人訴請公訴人偵辦以來，以至本案
      於九十二年八月二十七日言詞辯論終結時已逾一年，期間不論係公訴人、原法
      院及本院均一致告知被告提供該「素娥」、「麗秀」之連絡方式以供審酌，惟
      被告卻自始至終皆未能陳明僅一再陳稱無法連絡，則被告到底要如何每次收取
      「素娥」、「麗秀」之人當期應繳交之一萬元死會會款實無法想像，蓋若被告
      所辯為真，何以被告會如此放心而不加以詢問二人之連絡方式即將一百四十七
      萬七千八百元交予二人收受，如此顯然與常情有所相違。又參加上開互助會之
      會員劉麗華、翁王照玉、蔡桂花、王美芬在本院審理中亦到庭結證，均稱：不
      知「素娥」、「麗秀」有參加被告之互助會，亦不認識「素娥」、「麗秀」之
      人等語，是亦不能為被告有利之認定，至被告聲請傳喚之證人黃胡金蓮、林愍
      、董信義、陳世龍等人，經本院傳喚均未到庭，因本案案情已明，本院認無再
      傳喚必要，併予敘明。
  ４、綜上所述，基上種種事證顯示，根本無法證明有被告所稱之「阿華」、「素娥
      」、「麗秀」之人，而被告以此向告訴人收取價金以憑購買上開所稱之人於Ａ
      會活會，其當時確有詐欺之意思已甚明顯，被告所辯並不足採，本案事證應屬
      明確，其犯行已堪認定。
二、核被告所為，係犯刑法第三百三十九條第一項詐欺取財罪。公訴人雖認被告於犯
    罪事實（二）所為係涉犯刑法第三百三十九條第二項之詐欺得利罪，惟被告當時
    係向告訴人甲○○詐取由他向其他會員收取應交付之會款共九十七萬九千八百元
    ，並非財產上之不法利益，係屬財物，故公訴人此部分所認尚有未洽。又其先後
    多次詐取財物之行為，時接緊接，方法相同，所犯係犯罪構成要件相同之罪，顯
    係基於概括犯意反覆為之，應依刑法第五十六條規定論以一罪，並依法加重其刑
    。
三、原審據以論罪科刑，原非無見，惟查公訴人尚起訴被告於事實欄所載之上開時間
    招募互助會時，即基於為自己不法所有之意圖，虛構會員名字致使其他會員陷於
    錯誤，誤認被告僅參加三會而同意入會，並按月給付活會會費予被告，亦涉詐欺
    取財部分，究否成罪，原審未據審酌，即有未合。被告上訴意旨仍執前詞否認犯
    罪，雖無理由，然原判決既有可議，自屬無可維持，仍應由本院將原判決予以撤
    銷改判。爰審酌被告犯罪之動機、目的、手段、所生危害及犯後態度，並年事已
    高且有病在身（有高雄市立聯合醫院診斷證明書在卷可憑）等一切情狀，量處如
    主文所示之刑。
四、公訴意旨又略以：被告董蔡曠流意圖為自己不法之所有，於上開事實欄所載之時
    、地招募互助會一會，除以「金玉」之名義參加三會外，尚虛構「素娥」、「麗
    秀」之名義各參加三會，致使其他會員陷於錯誤而同意加入，並按月給付活會會
    費予被告，因認被告此部分亦涉犯刑法詐欺取財罪嫌云云。訊據被告堅決否認其
    招募互助會之初，即具有不法所有之意圖，辯稱伊招會數十年，信用良好，會員
    都信任伊，故均願加入伊之互助會等語。而證人即互助會會員劉麗華、翁王照玉
    、蔡桂花、王美芬等人到庭均結證稱：伊等或伊等之父母早在數十年前即一直參
    加被告之互助會，以前均很順利，故樂意參加被告之互助會等情（本院九十二年
    八月二十七日筆錄），是被告招募互助會已有數十年，且一向信用良好，會員均
    樂意參加，被告既未施用詐術、會員亦非陷於錯誤而加入，核與詐欺罪之構成要
    件尚屬有間，其他又查無何積極證據足以證明被告有此部分犯行，則被告此部分
    之犯罪即屬不能證明，惟公訴人指此部分與上開有罪部分有連續犯關係，屬裁判
    上之一罪，爰不另為無罪之諭知。
據上論斷，應依刑事訴訟法第三百六十九條第一項前段、第三百六十四條、第二百九
十九條第一項前段，刑法第五十六條、第三百三十九條第一項，罰金罰鍰提高標準條
例第一條前段，判決如主文。
本案經檢察官陳國全到庭執行職務。
中    華    民    國      九十二      年      八      月     二十九   日
                              臺灣高等法院高雄分院刑事第九庭
                                  審判長法官  張明松
                                        法官  張盛喜
                                        法官  任森銓
右正本證明與原本無異。
不得上訴。
                                  法院書記官  許信宗
中    華    民    國      九十二      年      八      月    二十九    日
附錄本判決論罪之法條：
刑法第三百三十九條
    意圖為自己或第三人不法之所有，以詐術使人將本人或第三人之物交付者，處五
    年以下有期徒刑、拘役或科或併科一千元以下罰金。
    以前項方法得財產上不法之利益或使第三人得之者，亦同。
    前二項之未遂犯罰之。


司法院資訊處製作；財團法人民間司法改革基金會備份。
